最高法院刑事判決　　　　　　九十六年度台上字第四九六七號
上　訴　人　台灣高等法院台中分院檢察署檢察官
被　　　告　甲○○
選任辯護人　李慶松律師
上列上訴人因被告違反公職人員選舉罷免法案件，不服台灣高等
法院台中分院中華民國九十六年五月三十一日第二審判決（九十
六年度選上訴字第四０七號，起訴案號：台灣台中地方法院檢察
署九十五年度選偵字第八三號），提起上訴，本院判決如下：
    主  文
原判決撤銷，發回台灣高等法院台中分院。
    理  由
本件原判決以公訴意旨略稱：被告甲○○係台灣省台中縣潭子鄉
福仁村民國九十五年度村長選舉候選人，意圖使同時競選之同村
村長候選人游鄧雪姬（即游瑞標之妻）不當選，向該村選民散發
其所印製，記載「Ａ﹒八十六年起，公所每年提撥一百二十萬垃
圾場回饋金！錢在哪裡？……Ｃ﹒社區發展協會過去多少錢！加
強社區近三百萬在哪裡？」等內容與事實不符，且影射該村第十
七屆村長游瑞標侵占公款事實之文字，共計三千份，散布謠言或
傳播不實之事，使選民因此誤解告訴人游鄧雪姬之操守，致游鄧
雪姬以些微差距落選，足以生損害於選舉之公正性及游鄧雪姬、
游瑞標之名譽等情。經游鄧雪姬、游瑞標告訴，因認被告涉犯公
職人員選舉罷免法第九十二條之散布不實事項罪及刑法第三百十
條第一項、第二項之加重誹謗罪嫌云云。經審理結果，認不能證
明被告犯罪，因而撤銷第一審論處被告以意圖使候選人不當選，
以文字傳播不實之事，足以生損害於公眾及他人罪刑之判決，改
判諭知被告無罪。固非無見。
惟查：（一）審理事實之法院對於被告有利及不利之證據，應一
律注意，詳為調查，綜合全案證據資料，本於經驗法則以定其取
捨，並將取捨證據及得心證之理由於判決內詳為說明，方為適法
。原判決依憑證人林竹旺於第一審證稱：伊擔任台中縣潭子鄉鄉
民代表的時間是從八十三年八月一日到八十七年二月二十八日卸
任，擔任台中縣縣議員是從八十七年三月一日到作證日。因為伊
任職的期間都有注意福仁村的建設經費，伊曾看到九十四年度福
仁村有編列垃圾場回饋金的預算新台幣（下同）一百二十萬元。
九十五年潭子鄉福仁村村長選舉期間，伊曾向被告提起潭子鄉公
所提撥一百二十萬元垃圾場回饋金的事情，也有提到每年都有編
列垃圾場回饋金，但是伊沒有跟被告說每年是編列多少，亦未提
供書面資料給被告；證人陳秀滿於原審證述：有在伊舅舅蕭炎煌
家泡茶聊天時，看過潭子鄉福仁村九十四年度垃圾轉運站回饋金
執行計畫經費概算表，是伊舅舅交給被告看的各等語，而以依林
竹旺所證：伊係告訴被告福仁村回饋金預算一百二十萬元，且每
年都有編列，並未提供確實書面資料予被告；且被告自蕭炎煌處
取得者，則為福仁村之九十四年度垃圾轉運站一百二十萬元回饋
金執行計畫經費概算表，是被告並非不可能誤認各年之回饋金金
額均為一百二十萬元，始於文宣為：「八十六年起，公所每年提
撥一百二十萬垃圾場回饋金！錢在哪裡？」之記載，難稱係「故
意」不實登載等由（原判決第六頁第十一行至第七頁第十五行）
，資為有利於被告之認定。然依卷內資料，台中縣潭子鄉公所九
十五年八月二十九日潭鄉清字第０九五００一七一一０號函載：
台中縣潭子鄉公所提撥給福仁村的垃圾轉運回饋金，八十六、八
十七年度是五十萬元、八十八年為一百萬元，八十九年為二百萬
元（其中一百萬元為八十八年下半年及八十九年追加），九十至
九十三年是一百萬元，九十四年度為一百二十萬元（偵查卷第十
八、十九頁）；被告竟於文宣記載「八十六年起，公所每年提撥
一百二十萬（元）垃圾場回饋金」（詳原判決第六頁第二至六行
─他字卷第四頁）。又林竹旺於第一審法院證稱：我這邊有潭子
鄉公所八十六年度的預算書，垃圾場的回饋金預算是五十萬元。
（問：有沒有幫忙規劃選戰及文宣？）我們都是口頭討論。（問
：你有沒有幫忙選戰策略及文宣？）有作建議。（問：提示被告
本件被起訴的文宣，本件文宣內容是你提供的嗎？）是我擬稿的
等語（第一審卷第四十七、五十一頁）。如上開文書及供述證據
無訛，能否謂被告之選舉文宣之上開記載係出於誤認？即堪研求
，究實情如何，自有釐清之必要，原審未遑究明，遽行判決，已
嫌速斷。且證人蕭炎煌於第一審證以：被告未問伊有關福仁村垃
圾場回饋金的事情，伊亦未提供資料予被告云云（第一審卷第五
十三、五十四頁），如果不虛，亦與上開證人陳秀滿之證陳不符
。原判決未敘明何以取信其一而摒棄其餘之心證理由，遽行判決
，尤有判決不備理由之違背法令。（二）就被告於文宣記載：「
Ｃ﹒社區發展協會過去多少錢！加強社區近三百萬在哪裡？」部
分，原判決係依憑證人陳錦松、莊達鄉之證詞，而認確有村民對
以活動中心經費修繕圍牆事有所質疑等旨（原判決第八頁第三行
至第九頁第十四行），資為有利於被告之認定。然依卷內證據資
料，被告供承：九十二年六月八日當選社區發展協會理事長（第
一審卷第五十五頁）；證人陳錦松於原審證謂：被告於八十六年
間為社區發展協會之財務長各等語（原審卷一第一六０、一六一
頁），而原判決亦認定被告為社區發展協會財務長（原判決第九
頁第十六行）。如果無訛，則被告對該社區發展協會之財務支出
情形，應均了然。又檢察官於偵查中亦訊問以：你對這近三百萬
（元）的錢，知之甚詳，為何還對告訴人質疑三百萬元在哪裡呢
？被告答以：我是在質疑這一百多萬元工程款的問題（他字卷第
九頁）；於第一審亦陳稱：我是社區發展協會的財務，負責出帳
跟入帳，但是我所經手的只有有收據的部分，我寫文宣Ｃ的部分
，是因為我質疑整個近三百萬元裡面的一百多萬元工程款的施作
方式不當。我覺得這樣寫不會造成誤會，因為村民看得見，我的
意思是我只要這樣寫，村民就可以瞭解我是在指那一百多萬元工
程款的事情到底對不對云云（第一審卷第十八、十九頁）。所陳
如若不虛，則其既明知社區發展協會三百萬元中之一百多萬元係
用於修繕圍牆，並非由主事者納入私囊；又縱對其部分款項之使
用是否妥適有所爭議，亦非可謂上開三百萬元之支用均有不妥。
則其於文宣記載「Ｃ﹒社區發展協會過去多少錢！加強社區近三
百萬在哪裡？」是否故意誤導選民？亦非無疑義，原判決對此未
詳予剖析論斷，並說明其心證之理由，亦難謂適法。檢察官上訴
意旨執以指摘，非無理由，應認原判決有撤銷發回之原因。
據上論結，應依刑事訴訟法第三百九十七條、第四百零一條，判
決如主文。
中　　華　　民　　國　九十六　年　　九　　月　 十四 　日
                      最高法院刑事第五庭
                          審判長法官  林　增　福
                                法官  邵　燕　玲
                                法官  張　清　埤
                                法官  陳　世　雄
                                法官  蔡　國　在
      本件正本證明與原本無異
                                      書  記  官
中　　華　　民　　國　九十六　年　　九　　月   十九   日
                                                      ｚ
